【裁判字號】    90,簡,1497
【裁判日期】    901123
【裁判案由】    私運貨物進口
【裁判全文】
高雄高等行政法院簡易判決                          九十年度簡字第一四九七號
    原      告  甲○○
    訴訟代理人  乙○○  律師
    被      告  財政部高雄關稅局
    代  表  人  簡良機  局長
    訴訟代理人  丁○○
                丙○○
右當事人間因私運貨物進口事件，原告不服財政部關稅總局中華民國八十九年十一月
二十九日台關訴乙字第八九０二六五號訴願決定，提起行政訴訟。本院判決如左︰
    主  文
訴願決定及原處分（異議決定）均撤銷。
訴訟費用由被告負擔。
    事  實
事實及理由
一、原告為「東益輪」船員，於民國（下同）八十九年五月十二日，原告自「東益輪
    」攜帶（一）曼秀雷敦藥膏六罐、（二）萬應止痛膏７０ＭＬ十六罐、（三）保
    心安膏六十盒、（四）風油精十二瓶、（五）青草油六瓶、（六）萬應止痛膏０
    ．６ＯＺ十二罐、（七）雙料喉風散三十罐、（八）壯骨麝香止痛膏一００袋、
    （九）虎標萬金油十二罐、（十）蘇逢春皮膚膏十二罐、（十一）保心安油四罐
    、（十二）白花油六瓶、（十三）上標油感冒藥六盒、（十四）正骨水六罐、（
    十五）正紅花油六瓶、（十六）夏桑菊四包、（十七）燕窩十八瓶、（十八）雲
    南普洱茶四包、（十九）汾酒三瓶等欲出港區時，為內政部警政署高雄港務警察
    所人員在高雄港第五十五號查驗站查獲，案移被告處理，被告以原告未向海關申
    報，即自該輪攜帶上開物品欲出港區，已構成私運貨物進口之行為，除第十九項
    汾酒另由緝獲單位高雄港務警察所移送菸酒公賣局處理外，其餘物品被告依海關
    緝私條例第三十六條第一、三項規定以八十九年第○六八○號處分書，裁處原告
    貨價一倍之罰鍰計新台幣六千零二十一元，並沒入貨物，原告不服，聲明異議，
    被告未准變更，原告仍不服，向財政部關稅總局提起訴願，亦遭決定駁回，乃提
    起本件行政訴訟，主張本件被告裁處原告前揭貨物完稅價格一倍之罰鍰計新台幣
    六千零二十一元，因已逾貨輪航員停航處分新台幣五千元罰鍰之底限，若上開行
    政處分確定，原告將被停航，無法上船工作，原告之權益將受有重大損害。而被
    告對原告裁處前揭一倍之罰鍰並沒入貨物之處分，亦有如下之違法：（一）按上
    述編號一、四、五、六及九至十八等項貨物，係屬船員日常家用必需之藥品或用
    品，其數量為零星，尚未達商業銷售之程度，原告縱未諳規定予以事先申報，惟
    既屬原告日常家用之必需用品，自與私運進口之私貨有別，應予剔除返還原告始
    為合理，乃被告亦將上開原告日常家用之必需用品亦予歸列為私貨，自有不合理
    、違法之處。（二）復按上述編號一至十九項之物品，原告在香港買入之價錢為
    港幣一千一百二十七元，此有港商福華行貿易公司及京港貿易行於八十九年五月
    八日出具之發票二紙為憑，詎料被告卻將扣案一至十八項之物品核估其完稅價格
    為新台幣六千零二十一元，遠較原告買入之價格多，其核估之完稅價格容有偏高
    之處，其核估之依據為何，財政部關稅總局驗估處如何查價，為何與原告所檢呈
    之發票差距如此之多，實有調卷查明之必要。（三）又被告稱已就上述編號第一
    、二、四、五、六、七、十、十二、十四項等物品無外包裝之現況，於核估價格
    時予以審酌扣減，其扣減之數額是否合理，扣減之數額是否符合上開無外包裝物
    品之現況，是否按其差異度逐一作不同程度之扣減，亦不論其現況之差異程度均
    作相同數額之扣減，且其市場查訪之單價，是否有偏高之處亦容有詳查之必要。
    （四）再者被告於其答辯狀內所提之「遠東貿易服務中心駐香港辦事處」二○○
    ○年三月二十日港經發字第○○─○一九八號函說明二載明：「檢附貴局二二九
    項中成藥清單六頁，大部分以填報尚在香港之零售批發價供參‧‧‧‧‧‧自大
    陸開放以來，貿易市場開放競爭‧‧‧‧‧‧『物品交易價格參差不一，因此所
    填報之中成藥零售批發價格僅供參考』云云，而被告於九十年三月八日答辯狀中
    亦載述：「‧‧‧‧‧‧總局檢送之『遠東貿易服務中心駐香港辦事處』二○○
    ○年三月二十日港經發字○○—○一九八號函影本所列價格再與本案本局原核估
    價格，本地市場價格、原告檢送發票影本所列價格列表重新分析比較結果，本局
    原核估之完稅價格並未高估‧‧‧‧‧‧」云云，按本地市場查訪之價格如有不
    正確之處，則被告所謂「列表重新分析比較結果，原核估之完稅價格並未高估」
    即有失真之處，蓋其所依據比較分析之基準如有不正確之處，其所獲得之結果亦
    有不精確之處，職是應命被告提出其市場訪查之詳細資料以供查核其在「市場訪
    查（單價）」是否真確？又「二二九項中成藥清單」六頁，亦僅供參考而已，因
    物品交易價格參差不一，職是被告究如何「參考」該附件所列而核算出如其答辯
    狀所提附件十三之第四欄之價格？（五）原告縱未就上述十九項貨品向被告申報
    ，然是否屬情節輕微之案件而不得予以免罰，亦有待斟酌之處，依海關緝私條例
    第三條前段規定：「本條例稱私運貨物進口、出口，謂規避檢查偷漏關稅或逃避
    管制，未經向海關申報而運輸貨物進、出國境。」是本件系爭十九項貨品如非貿
    易上管制進口之貨品，而原告又無規避檢查之情事，縱需課徵關稅，然其核估之
    完稅價格甚低，且關稅稅率亦不高，應屬情節輕微之案件，依海關緝私條例第四
    十五條之一規定似得免予處罰。（六）倘認原告之行為應予處罰，似應先扣除在
    限值限制範圍內可攜帶入境之貨品部分，始為合理，依船員國外回航或調岸攜帶
    自用行李物品進口辦法第三條規定：「船員回航攜帶自用物品進口，每一航次每
    人所攜帶物品之完稅價格不得超過美金四百元。前項物品除電器用品、菸酒外，
    其完稅價格總和在新台幣二千元以下而非違禁品或禁止或管制進口者，得予免稅
    。」同辦法第四條規定：「船員回航攜帶物品進口，除受前條規定之價值限制外
    其數量規定如左：一、‧‧‧‧‧‧二、食品類：瓶罐裝者，『每種』以四瓶、
    罐為限；散裝者，每種以二公斤為限（限由非疫區進口）。三、其他每種以二件
    為限。」是本件上述物品，亦應依上開規定先行扣除完稅價格在二千元範圍內之
    物品，其餘物品始依走私貨物處理，始為合理。而聲明求為判決撤銷訴願決定及
    原處分。
二、被告則以：本件系爭貨物原告坦承均無報關，有違「船員國外回航或調岸攜帶自
    用行李物品進口辦法」第十二條規定，即構成海關緝私條例第三條規定之私運貨
    物進口行為。次查改制前行政法院五十一年判字第二號判決：「船員隨輪攜帶物
    品進口未依規定手續辦理，即屬私運，不得以任何理由解免罰責」之判決意旨，
    船員未依照上開規定之手續辦理，不論其為何物、數量多寡、價值高低、作何用
    途及是否超過該辦法規定範圍，自應一律以私運貨物進口論處，故被告依海關緝
    私條例第三十六條第一、三項規定處原告貨價一倍之罰鍰計新台幣六千零二十一
    元，於法並無不合。原告雖質疑被告核估系爭貨物之完稅價格；然查系爭物品之
    完稅價格，被告於原告聲明異議時，即已送請財政部關稅總局驗估處查價，並經
    該處函復仍維持被告原核定價格，次查無外包裝之編號一、二、四、五、六、七
    、十、十二、十四、十九項物品，被告於核估價格時已予審酌扣減，其價格經被
    告與市場訪查價格比較結果，並無高估情事，且遠低於市場價格，足徵被告對其
    無外包裝之情況已予充分考慮。至原告所檢附兩張香港公司開立之發票影本，被
    告為求慎重，經再檢附該發票影本及本案相關資料送請關稅總局驗估處複核，該
    處亦函復被告逕依職權就貨物現況複核價格。被告乃參考關稅總局檢送之「遠東
    貿易服務中心駐香港辦事處」二○○○年三月二十日港經發字○○—○一九八號
    函影本所列價格，與被告原核估價格、本地市場價格、原告檢送發票影本所列價
    格，列表重新分析比較結果，被告原核估之完稅價格並未高估，準此，本案被告
    斟酌涉案貨物現況，依職權核估之完稅價格並無不當等語，資為抗辯。並聲明求
    為判決駁回原告之訴。
三、按「本條例稱私運貨物進口、出口，謂規避檢查，偷漏關稅或逃避管制，未經向
    海關申報而運輸貨物進出國境。」為海關緝私條例第三條所明定；而同條例第三
    十六條第一項則規定：「私運貨物進口、出口或經營私運貨物者，處貨價一倍至
    三倍之罰鍰。」故海關緝私條例第三十六條第一項所稱之「私運貨物」，其意即
    為同條例第三條所規範之範圍。又「人民違反法律上之義務而應受行政罰之行為
    ，法律無特別規定時，雖不以出於故意為必要，仍須以過失為其責任條件。」業
    經司法院釋字第二七五號解釋在案，而司法院釋字第五二一號解釋更重申司法院
    釋字第二七五號解釋之意旨，表示「．．．．．．．至於依海關緝私條例第三十
    六條、第三十七條規定之處罰，仍應以行為人之故意或過失為其責任條件，．．
    ．．．．。」故海關緝私條例第三十六條第一項之「私運貨物」在法無明文規定
    「故意」之情形下，參諸司法院釋字第五二一號解釋意旨，自以行為人有故意或
    過失為其責任條件。經查：本件原告為「東益輪」船員，於八十九年五月十二日
    ，未經申報攜帶上述曼秀雷敦藥膏等物品欲出港區時，被警查獲等情，已經兩造
    分別陳明在卷，而原告攜帶上述貨物出關時並未申報一節，復據原告於警訊時陳
    述甚明，有該警訊筆錄附原處分卷可稽；而「船員回航攜帶自用物品進口，每一
    航次每人所攜帶物品之完稅價格不得超過美金四百元。前項物品除電器用品、菸
    酒外，其完稅價格總和在新臺幣二千元以下而非違禁品或禁止或管制進口者得予
    免稅。」「船員回航攜帶物品進口，除受前條規定之價值限制外，其數量規定如
    左：一、衣著類：成品每樣以四件為限，衣料以六公尺為限。二、食品類：瓶、
    罐裝者，每種以四瓶、罐為限，散裝者，每種以二公斤為限（限由非疫區進口）
    。三、其他每種以二件為限。」船員國外回航或調岸攜帶自用行李物品進口辦法
    第三條第一、二項、第四條復定有明文。本件原告為船員，未申報而攜帶出關之
    上述物品，其在買受地之買入價格為港幣一千一百二十七元，有原告提出之發票
    在卷可稽，換算結果，其價格不僅遠超過美金四百元，更高於新台幣二千元，且
    其數量亦超過上述辦法第四條所規定之標準，而此標準就以擔任海員為業之原告
    當知之甚詳，而其卻違反此規定，將以應申報之物品未經申報即攜帶入關，則原
    告有私運貨物進口之故意甚明，縱無故意，亦難謂無應注意、能注意而不注意之
    過失。原告未依船員國外回航或調岸攜帶自用行李物品進口辦法第十二條及第十
    一條規定，列單申報及辦理驗放手續，即擅將系爭物品攜帶出關，自已構成海關
    緝私條例第三十六條第一項私運貨物進口之行為，原告主張其行為不構成私運貨
    物之違章云云，自有誤會，不足採取。
四、次按，行政機關依裁量權所為之行政處分，以其作為或不作為逾越權限或濫用權
    力者為限，行政法院得予撤銷，行政訴訟法第二百零一條定有明文。行政機關未
    遵守裁量之法律拘束時，其行為為「違法」，產生所謂之「裁量瑕疵」。而裁量
    之瑕疵可分為「裁量權之逾越」、「裁量權之濫用」，其中「裁量權之濫用」指
    行政機關作成裁量處分時，牴觸法律授權之目的，或以與事件無關之動機作為行
    政裁量之基礎，或對依法律規定應行斟酌之事項而未斟酌者，其可能出於行政機
    關之疏忽或錯誤認識，以為並無裁量餘地，或僅有較小之裁量餘地，或誤認為有
    依強行規定作成行為之義務，而未充分行使法律所授與之裁量權；其也可能出於
    行政機關未探求所有對決定具有重要性之事實及觀點，或所探求之資料錯誤不實
    ，從而根據不完全或不正確之資料作成決定，其裁量決定即有瑕疵。又關稅法第
    十二條第一項規定：「從價課徵關稅之進口貨物，其完稅價格，以該進口貨物之
    交易價格作為計算根據。」是關稅法第十二條所謂「交易價格」係指買入地之交
    易價格甚明。另船員國外回航或調岸攜帶自用行李物品進口辦法第三條第四項則
    規定：「如依同法第十二條之六規定核定其完稅價格時，海關得參照左列價格資
    料核估之：一、關稅總局蒐集之合理價格資料。二、根據國內市價合理折算之價
    格資料。三、納稅義務人提供之參考價格。」經查，關於系爭貨物之完稅價格，
    被告係依據上述船員國外回航或調岸攜帶自用行李物品進口辦法第三條第四項規
    定予以鑑估，而本件被告係參考財政部關稅總局驗估處資料、「遠東貿易服務中
    心駐香港辦事處」二○○○年三月二十日港經發字○○—○一九八號函影本所列
    價格、原告提出之發票及台灣本地市場價格予以鑑估；至於參考資料中之關稅總
    局檢送之「遠東貿易服務中心駐香港辦事處」二○○○年三月二十日港經發字○
    ○—○一九八號函影本所列價格，性質上係屬上述辦法第三條第四項第一款所稱
    ：關稅總局蒐集之合理價格資料，於一般鑑估作業，若依上述辦法第三條第四項
    各款規定均查得價格資料時，則採最有利於行為人之價格等情，已經證人陳顯彰
    即本件之查估人員證述甚明；而被告就本件系爭貨物之完稅價格依據上述辦法第
    第三條第四項各款規定查得之價格，製有價格分析表附原處分卷可稽（詳如原證
    八），依該表所顯示之價格，其中被告就系爭貨物中之保心安膏及夏桑菊所核定
    之完稅價格，被告雖表示係依據關稅總局驗估處之資料核定，有該資料附卷可稽
    ；然觀此驗估資料，應係財政部關稅總局驗估處就曾查獲物品之價格所表示意見
    之資料，至其核定之理由則無從判斷之，至被告核定保心安膏及夏桑菊之完稅價
    格係依據上述財政部關稅總局驗估處資料，然此資料關於保心安膏部分係八十八
    年間所查得之價格，另夏桑菊部分則為八十七年間所查得之價格等情，已據證人
    陳顯彰證述在卷，並有該驗估資料附卷可稽，故被告據此價格作為八十九年五月
    間查獲系爭貨物之完稅價格，實有可議！況系爭保心安膏及夏桑菊依「遠東貿易
    服務中心駐香港辦事處」二○○○年三月二十日港經發字○○—○一九八號函影
    本所列價格核算結果，分別為新台幣一百六十二元及新台幣八十一元，核與被告
    依上述驗估資料所核定之新台幣四百八十元及新台幣四百四十元有相當之差異，
    其中關於夏桑菊部分之價格，「遠東貿易服務中心駐香港辦事處」二○○○年三
    月二十日港經發字○○—○一九八號函影本所列價格更是與原告所提出發票之價
    格相同；「遠東貿易服務中心駐香港辦事處」二○○○年三月二十日港經發字○
    ○—○一九八號函影本所列價格，性質上既屬上述辦法第三條第四項第一款所稱
    ：關稅總局蒐集之合理價格資料，且此資料查估之時間又與系爭貨物查獲及買進
    時相近，縱被告認原告提出之發票價格非可遽採，卻捨此接近系爭貨物買進時（
    依發票所載為八十九年五月八日）關稅總局蒐集之合理價格資料，且屬有利於行
    為人之價格不採，則被告就系爭貨物完稅價格之估定，顯未全面探求與本案相關
    重要之觀點及事實，且所探求之資料又有所錯誤不實，從而被告根據不完全、不
    正確之資料作成本件完稅價格之決定，依前開所述，其所為估定完稅價格之裁量
    決定即有瑕疵甚明。
五、再按「私運貨物進口、出口或經營私運貨物者，處貨價一倍至三倍之罰鍰。」海
    關緝私條例第三十六條第一項定有明文；本件原告未依規定申報即攜帶貨物進口
    ，而構成海關緝私條例第三十六條第一項之違章，已如前述；惟本條違章之處罰
    係以貨價作為裁罰之基準，是關於貨價即完稅價格之估定即為本件裁罰之先行裁
    決，而本件貨價之估定既有前項所述之裁量瑕疵，則依據此有裁量瑕疵之貨價所
    作成之本件裁罰處分，其處分即構成「裁量濫用」，依上開所述，本件被告之裁
    罰處分即有裁量濫用之違法。本件罰鍰部分，被告之裁罰既有裁量濫用之違法，
    而訴願決定未予糾正，亦有未洽。原處分及訴願決定既有可議，原告起訴意旨執
    以指摘，非無理由，惟因本件裁罰處分所依據之貨價應若干，係屬被告應依法裁
    量之事項，而本件之罰鍰部分又涉及被告之裁量權，爰將原處分（異議決定）及
    訴願決定均予撤銷，由被告另為適法之處分，並不經言詞辯論為之。
六、本件之原處分既因貨價之裁量有瑕疵，而被撤銷，而是否屬情節輕微案件，而得
    依海關緝私條例第四十五條之一規定免予處罰，又係以貨價（完稅價格）作為認
    定之標準（財政部八十三年八月二日台財關第八三０二五九九四五號函參照），
    故原告此部分之爭執，本院即無再予論述之必要，併此敘明。
七、據上論結，本件原告之訴為有理由，爰依行政訴訟法第二百三十三條第一項、第
    一百九十五條第一項前段、第九十八條第三項前段，判決如主文。
中      華      民      國      九十    年      十一    月    二十三    日
                                高雄高等行政法院第一庭
                                            法      官  楊惠欽
右為正本係照原本作成。
如不服本判決，應於送達後二十日內，向本院提出上訴狀並表明上訴理由，如於本判
決宣示後送達前提起上訴者，應於判決送達後二十日內補提上訴理由書（須按他造當
事人人數附繕本）。
提起上訴應預繳送達用雙掛號郵票七份（每份三十四元）。
中      華      民      國      九十    年      十一    月    二十三    日
                                            法院書記官  藍亮仁
附註：
行政訴訟法第二百三十五條（第一項、第二項）：
對於適用簡易程序之裁判提起上訴或抗告，須經最高行政法院之許可。
前項許可，以訴訟事件所涉及之法律見解具有原則性者為限。


司法院資訊處製作；財團法人民間司法改革基金會備份。
